【裁判字號】    91,訴,1484
【裁判日期】    920516
【裁判案由】    分割共有物
【裁判全文】
臺灣臺中地方法院民事判決  九十一年度訴字第一四八四號
    原      告    丙○○
    訴訟代理人    陳益軒  律師
    複  代理人    劉思顯  律師
                  丑○○
    被      告    丁○○
                  戊○○
                  庚○○
                  壬○○
                  子○○
                  甲○○
    訴訟代理人    乙○○
    被      告    癸○○
                  辛○○
                  己○○
                  江怡懦
右當事人間請求分割共有物事件，本院判決如左：
    主      文
兩造共有之坐落臺中縣神岡鄉○○段二二四之一地號地目建面積二六八二平方公尺土
地，分割如附圖所示：Ａ部分面積０‧０五五二公頃分歸被告丁○○取得；Ｂ部分面
積０‧０一八四公頃分歸被告戊○○取得；Ｃ部分面積０‧０一一０公頃分歸被告庚○○取得；Ｄ部分面積０‧００三六公頃分歸被告江怡懦取得；Ｅ部分面積０‧００
七四公頃分歸被告壬○○取得；Ｆ部分面積０‧００七四公頃分歸被告子○○取得；
Ｇ部分面積０‧０一八四公頃分歸被告甲○○取得；Ｈ部分面積０‧０四四二公頃分
歸被告辛○○、被告癸○○、被告己○○各按其應有部分十二分之五、十二分之五、
十二分之二之比例共有取得；Ｉ部分面積０‧０五五二公頃分歸原告丙○○取得；Ｊ
部分０‧０四七四平方公尺由兩造各按如附表一所示之應有部分比例保持共有。
訴訟費用由兩造各按如附表二所示之比例負擔之。
    事實及理由
壹、訴之聲明：
  一、原告方面：如主文所示。
  二、被告丁○○、戊○○、庚○○、壬○○、子○○、甲○○、辛○○、癸○○、
      己○○方面：同意鈞院按照原告訴之聲明所示之分割方案裁判分割系爭土地。
  三、被告江怡懦方面：未於言詞辯論期日到場，亦未提出書狀，作任何聲明。
貳、事實陳述摘要：
  一、原告方面：
    (一)本件系爭土地即坐落臺中縣神岡鄉○○段二二四之一地號地目建面積二六八二
      平方公尺土地，為兩造按附表一所示之應有部分比例所共有，系爭土地在法律
      上無不能分割之情事，且兩造對於系爭土地亦無不分割之約定，然兩造前曾商
      議分割，惟無法達成協議，又被告江怡懦現所在不明，無法偕同辦理分割，爰
      參酌各共有人目前使用現狀並依各共有人之應有部分比例，訴請判准系爭土地
      分割如附圖所示之分割方案。
    (二)系爭土地並未緊鄰任何道路，僅正北方一小部分緊鄰水利灌溉溝渠，故每一部
      分之土地價值應屬相當，並無太大之差距，又被告丁○○所有之建物（即如附
      圖二所示(甲)部分）、被告甲○○所有之建物、原告丙○○所有之建物及被告癸○○、辛○○等二人共有之建物（即如附圖二所示(乙)部分），係分別約略坐落
      於如附圖一所示Ａ、Ｇ、Ｉ、Ｈ部分之土地範圍上，故斟酌系爭土地之使用現
      況及各該共有人之經濟利益，如附圖所示Ａ部分宜分歸被告丁○○取得，Ｇ部
      分宜分歸被告甲○○取得，Ｉ部分宜分歸原告丙○○取得，且為尊重被告癸○○、辛○○、己○○三人願保持共有的意願，如附圖所示Ｈ部分宜分歸被告癸○○、辛○○、己○○等三人按其應有部分保持共有；又如附圖所示Ｄ部分及
      Ｈ部分東側，雖有被告戊○○之古厝，惟該建物業已老舊，被告戊○○亦同意
      拆除，故如附圖所示Ｂ、Ｃ、Ｄ、Ｅ、Ｆ部分依序分歸被告戊○○、被告庚○○、被告江怡懦、被告壬○○、被告子○○取得，應尚稱妥適；至於Ｊ部分留
      作四米寬道路供兩造使用，並由兩造各按如附表一所示之應有部分比例保持共
      有，亦有利於兩造使用分割後土地。
    (三)證據：提出應有部分比例表乙紙、地籍圖謄本二份、分割方案圖三份、土地登
      記謄本三份、土地登記簿乙份、系爭土地使用現況及現場環境示意圖乙份、現
      場照片十九幀等（以上均為影本）為證。
  二、被告癸○○、辛○○、己○○方面：
      同意原告所提分割方案，但被告癸○○、辛○○現仍居住於如附圖二所示坐落
      (乙)部分土地上之建物，故希望至少該建物之南面及東面能夠與分割線切齊，不
      要被拆到，又為保持建物之完整性，被告癸○○、辛○○、己○○願就分歸取
      得之附圖一所示Ｈ部分按應有部分之比例繼續保持共有。
  三、被告丁○○、戊○○、庚○○、壬○○、子○○、甲○○方面：
      同意原告所提分割方案，且坐落系爭土地上為被告等所有之未辦保存登記之建
      物，被告等均認為尚無保存之必要，故系爭土地得逕予分割。
  四、被告江怡懦方面：
      未於言詞辯論期日到場，亦未提出準備書狀作任何陳述。
  五、本院依職權勘驗現場，並囑託台中縣豐原地政事務所派員測量、製作分割複丈
      成果圖。
、程序部分：
  一、本件起訴時，系爭土地之原共有人及其應有部分比例，除被告己○○部分原為
      林瑞興以一二０分之四之應有部分比例而為分別所有權人外，其餘均如附表一
      所示；嗣於本院審理中，林瑞興之應有部分已悉數出賣予被告己○○及辦理所
      有權移轉登記在案，被告己○○並具狀聲請承當訴訟，且經兩造同意，核與民
      事訴訟法第二百五十四條第一項之規定相符，應予准許，合先敘明。
  二、本件被告江怡懦未於言詞辯論期日到場，核無民事訴訟法第三百八十六條各款
      所列情形，爰依原告聲請，由其一造辯論而為判決。
肆、法院之判斷：
  一、按各共有人，得隨時請求分割共有物。但因物之使用目的不能分割或契約訂有
      不分割之期限者，不在此限；分割之方法，不能協議決定者，法院得因任何共
      有人之聲請，命為以原物分配於各共有人或變賣共有物，以價金分配於各共有
      人，民法第八百二十三條第一項前段、第八百二十四條第二項定有明文。經查
      ，系爭土地即坐落臺中縣神岡鄉○○段二二四之一地號地目建面積二六八二平
      方公尺土地，為兩造按附表一所示之應有部分比例所共有，兩造對於系爭土地
      無不分割之約定，然兩造前曾商議分割，惟無法達成協議等情均不爭執，且有
      地籍圖謄本二份、分割方案圖三份、土地登記謄本三份、土地登記簿乙份等附
      卷可稽，應堪信為真實，又查系爭土地之地目為建，使用分區為特定農業區，
      使用地類別為甲種建築用地，依照附圖一所示之分割方案，各筆土地尚符合臺
      灣省畸零地使用規則第三條關於系爭土地所屬類別最小深度、最小寬度之限制
      。從而，系爭土地並無不能分割之情形，兩造就系爭土地亦無不能分割之約定
      ，惟不能以協議定分割之方法，則原告請求法院判決分割，自無不合，應予准
      許。
  二、次按，法院定共有物之分割方法，應斟酌當事人之聲明、共有物之性質、經濟
      效用及全體共有人之利益等公平決之，不受任何當事人主張之拘束：
    (一)經查，系爭土地並未緊鄰任何道路，僅正北方一小部分緊鄰水利灌溉溝渠（即
      同段二一九之二五、二一九之二四地號水利地），系爭土地其上坐落多筆建物
      及空地，並種植有若干果樹：如附圖二所示坐落Ａ部分土地上(甲)範圍內之ＲＣ
      結構之三層樓建物，為被告丁○○所有，現為被告丁○○使用中；如附圖二所
      示坐落Ｈ部分土地上(乙)範圍內之土製磚造建物，為被告癸○○、辛○○及訴外
      人林瑞興（即被告即承當訴訟人己○○之父）等三人所共有，現為被告癸○○
      、辛○○使用中；如附圖一所示約略Ｇ部分土地範圍內，坐落有被告甲○○所
      有之土製磚造建物，現由被告甲○○出租予他人使用；如附圖一所示約略Ｈ部
      分土地東側及Ｄ部分土地範圍內，坐落有被告戊○○所有之磚造建物，惟現已
      無人使用；如附圖一所示約略Ｂ、Ｉ部分土地範圍內，坐落有原告所有之土製
      磚造與鋼鐵架造混和之建物，現為原告使用中；與附圖一所示Ｃ部分範圍大致
      相當之處，現為空地；至於如附圖一所示Ｊ部分範圍，目前大約均為泥土路，
      而以上所述各情，業經本院勘驗現場屬實，製有勘驗筆錄附卷可參，尚有土地
      登記謄本、地籍圖謄本及臺中縣豐原地政事務所九十二年一月二十日、九十二
      年四月八日所繪製之土地複丈成果圖可憑，並有系爭土地使用現況及現場環境
      示意圖乙份、現場照片十九幀等可證，且為兩造所不爭執，自屬真實。
    (二)次查，如附圖一所示之分割方法，均為兩造所不爭執，而該分割方法係按兩造
      應有部分換算土地面積予以分配，其中Ａ部分面積０‧０五五二公頃分歸被告
      丁○○取得，Ｂ部分面積０‧０一八四公頃分歸被告戊○○取得，Ｃ部分面積
      ０‧０一一０公頃分歸被告庚○○取得，Ｄ部分面積０‧００三六公頃分歸被
      告江怡懦取得，Ｅ部分面積０‧００七四公頃分歸被告壬○○取得，Ｆ部分面
      積０‧００七四公頃分歸被告子○○取得，Ｇ部分面積０‧０一八四公頃分歸
      被告甲○○取得，Ｈ部分面積０‧０四四二公頃分歸被告辛○○、被告癸○○
      、被告己○○各按其應有部分十二分之五、十二分之五、十二分之二之比例共
      有取得，Ｉ部分面積０‧０五五二公頃分歸原告丙○○取得，Ｊ部分０‧０四
      七四平方公尺由兩造各按如附表一所示之應有部分比例保持共有；其中Ｈ部分
      係經被告辛○○、癸○○、己○○考量使用利益後表示願按應有部分比例繼續
      保持共有，並循如附圖二(乙)部分所示建物之南面與東面與分割線切齊，而Ｊ部
      分則經兩造同意預留四米寬之道路而按應有部分比例繼續維持共有，該Ｈ、Ｊ
      兩部分土地分割後仍繼續保持共有之狀態，尚堪允當；另原告、被告丁○○、
      辛○○、癸○○、己○○、甲○○所分得之部分均大部分位在其目前使用範圍
      內，雖略有出入，未竟完全相符，惟兩造均得依其目前使用現狀繼續利用，無
      須額外支出顯不相當之整地利用費用，至於被告戊○○所分得之部分雖與其現
      實使用位置不符，惟被告戊○○亦已表示其所有之前述年代久遠之未辦理保存
      登記之建物，並無保存之必要等語，而分割後之土地因設有仍有連Ｊ部分聯外
      道路，應無礙各該當事人使用上之經濟效益，於兩造均無任何不利可言。
    (三)綜上所述，本院斟酌兩造使用土地現狀，系爭土地及相鄰土地之經濟效益，並
      兼顧兩造之利益及公平原則，認為系爭土地裁判分割同原告所提如附圖一所示
      之分割方法並無不妥，爰判決為主文第一項所示。
  三、又分割共有物之訴，係合兩造之必要共同訴訟，原、被告之間本可互換地位，
      本件原告起訴雖於法有據，但被告之應訴實因訴訟性質所不得不然，故所為之
      抗辯自為伸張或防衛權利所必要，是以本院認本件訴訟費用應大略以兩造依系
      爭土地應有部分之比例分擔較為公允，爰諭知如主文第二項所示。
伍、據上論結：本件原告之訴為有理由，依民事訴訟法第七十八條、第八十一條第二
    款、第八十五條第一項但書，判決如主文。
中      華      民      國    九十二    年      五      月     十六     日
                                臺灣臺中地方法院民事第三庭
~B審判長法  官  張瑞蘭
~B      法  官  王金洲
~B      法  官  廖慧如
右為正本，係照原本作成。
如對本判決上訴，須於判決送達後廿日內向本院提出上訴狀。
中      華      民      國    九十二    年      五      月     十六     日
~B法院書記官
~F0
附表一  兩造應有部分比例
┌─────┬────────────┬┬─────┬────────────┐
│分別共有人│      應有部分比例      ││分別共有人│      應有部分比例      │
├─────┼────────────┼┼─────┼────────────┤
│原告丙○○│    一二０分之  三０    ││被告子○○│    一二０分之    四    │
├─────┼────────────┼┼─────┼────────────┤
│被告丁○○│    一二０分之  三０    ││被告甲○○│    一二０分之  一０    │
├─────┼────────────┼┼─────┼────────────┤
│被告戊○○│    一二０分之  一０    ││被告辛○○│    一二０分之  一０    │
├─────┼────────────┼┼─────┼────────────┤
│被告庚○○│    一二０分之    六    ││被告癸○○│    一二０分之  一０    │
├─────┼────────────┼┼─────┼────────────┤
│被告江怡懦│    一二０分之    二    ││被告己○○│    一二０分之    四    │
├─────┼────────────┼┼─────┼────────────┤
│被告壬○○│    一二０分之    四    ││總      計│    一二０分之一二０    │
└─────┴────────────┴┴─────┴────────────┘
附表二  兩造負擔訴訟費用之比例
┌─────┬────────────┬┬─────┬────────────┐
│  當事人  │   應負擔訴訟費用比例   ││  當事人  │   應負擔訴訟費用比例   │
├─────┼────────────┼┼─────┼────────────┤
│原告丙○○│     一００分之二十五   ││被告子○○│     一００分之    三   │
├─────┼────────────┼┼─────┼────────────┤
│被告丁○○│     一００分之二十五   ││被告甲○○│     一００分之    九   │
├─────┼────────────┼┼─────┼────────────┤
│被告戊○○│     一００分之    九   ││被告辛○○│     一００分之    八   │
├─────┼────────────┼┼─────┼────────────┤
│被告庚○○│     一００分之    五   ││被告癸○○│     一００分之    八   │
├─────┼────────────┼┼─────┼────────────┤
│被告江怡懦│     一００分之    二   ││被告己○○│     一００分之    三   │
├─────┼────────────┼┼─────┼────────────┤
│被告壬○○│     一００分之    三   ││總      計│     一００分之一００   │
└─────┴────────────┴┴─────┴────────────┘
（以下空白）


司法院資訊處製作；財團法人民間司法改革基金會備份。
